【裁判字號】    98,重訴,102
【裁判日期】    980930
【裁判案由】    確認買賣關係不存在 等
【裁判全文】
臺灣高雄地方法院民事判決             98年度重訴字第102號
原      告  第一商業銀行股份有限公司
法定代理人  丁○○
訴訟代理人  鄭曉東律師
            魏緒孟律師
被      告  甲○○
            乙○○
共      同  許芳瑞律師
訴訟代理人
被      告  丙○○
上列當事人間請求確認買賣關係不存在等事件，經本院於民國98
年9 月15日言詞辯論終結，判決如下：
    主      文
被告間就如附表一、二所示地號土地於民國九十七年九月二十八
日以買賣為原因所為之債權及物權行為均應予撤銷。
被告丙○○應將上開不動產於民國九十七年十月二十二日經高雄
縣旗山地政事務所所為之所有權移轉登記均予塗銷。
原告其餘之訴駁回。
訴訟費用由被告負擔。
    事實及理由
一、本件原告起訴主張旗山鋼鐵有限公司（下稱旗山公司）於民
    國97年8 月20日邀同被告甲○○、乙○○為連帶保證人而向
    伊辦理信用借款新台幣3,000 萬元，惟旗山公司自同年10月
    15日起即違約未為清償，迄今尚欠伊17,413,149元及其利息
    、違約金未清，而被告甲○○、乙○○為上開借款之連帶保
    證人，其等於旗山公司未依期履行而視為債務全部到期時，
    依法即已負連帶清償之責。詎被告甲○○、乙○○為逃避個
    人財產遭伊求償之目的，即於同年10月間與明知其資力狀況
    之被告丙○○通謀而就其等所有如附表所示土地為虛偽之買
    賣契約行為，並於同月22日以買賣為原因而均完成移轉轉登
    記，惟被告所稱之買賣價格已遠低於系爭土地依公告現值計
    算之價額，且被告丙○○之妻與同為上開債務連帶保證人之
    柯如娟為姐妹關係，其應早知旗山公司之狀況，而被告丙○○於其所稱購買土地之資金來源不明，所陳反覆且不合理，
    顯見被告係為逃避伊之催索始行為之，其等所為之買賣及所
    有權移轉登記行為，自均應係脫免執行之通謀虛偽意思表示
    而屬無效，且致伊之債權受有不能清償之危險，而被告甲○○、乙○○就此又怠於行使回復原狀之權利，伊為保全系爭
    債權，自得依民法第242 之規定代位被告甲○○、乙○○請
    求被告丙○○應將上開土地之所有權移轉登記予以塗銷，退
    步言之該移轉行為縱非通謀，然被告甲○○、乙○○除上開
    土地外，已無充分財產足供清償本件債務，而被告丙○○亦
    應屬惡意買受人，故被告丙○○配合被告甲○○、乙○○為
    移轉所有權之行為顯為詐害伊之債權，伊自亦得依民法第24
    4 條之規定而請求撤銷，爰先位聲明：(1)、確認被告間就上
    開土地之買賣及所有權移轉關係不存在；(2)、被告丙○○就
    上開土地所為之所有權移轉登記應予塗銷，並備位聲明：(1)
    、被告間就上開土地所為之買賣及所有權移轉登記行為均應
    予撤銷；(2)、被告丙○○就上開土地所為之所有權移轉登記
    應予塗銷。
二、被告甲○○、乙○○則以伊等係於97年9 月28日分別以120
    萬元、468 萬元之價格將系爭土地各別出售予被告丙○○，
    被告丙○○亦已以支票付清買賣價金，雙方並無通謀而為虛
    偽買賣之情事，而系爭土地之價值並未如公告現值所計算之
    價額，此觀被告乙○○於97年5 月28日係以總價500 萬元向
    前手買受系爭土地中之北溪洲段627 、628 、1262地號土地
    即明，且出售當時適逢金融海嘯襲擊全球，世界景氣大壞，
    土地價格下跌，伊等出售予被告丙○○之價格與當時行情尚
    屬相當，並無任何詐害債權之意圖，原告請求並無理由等語
    為辯，並聲明求為判決駁回原告之訴。
三、被告丙○○則以伊與被告甲○○、乙○○並未熟識，亦不知
    其等之經濟情況，伊係經被告乙○○之告知而悉系爭土地欲
    行出賣，因認其等之出賣價格便宜值得投資始行購買，並經
    代書而完成辦理手續，而伊於購買前亦有足額之資金，為不
    浪費定存利息，始在經東暘公司股東同意而先行借支公司部
    分金額以為支付，系爭買賣之資金來源係屬正常，伊並無任
    何詐害債權之情事，原告請求自為無據等語為辯，並聲明求
    為判決駁回原告之訴。
四、兩造不爭執之事項：
  (一)、旗山公司於97年8 月20日邀同被告甲○○、乙○○及訴外
      人柯如娟為連帶保證人而向原告借款新台幣3,000 萬元，
      惟旗山公司自同年10月15日起即未依約清償，迄今欠原告
      17,413,149元及其利息、違約金未償，被告甲○○、乙○○就此債務對原告應負清償之責。
  (二)、旗山公司自97年10月1 日起就債權人玉山銀行、台北富邦
      銀行、高雄銀行、華南銀行、元大銀行所負欠之12,034,6
      30元、19,994,932元、2000萬元、36,139,681元、22,584
      ,799 元 等借款債務即未依約清償，均為連帶保證人之被
      告甲○○、乙○○及訴外人柯如娟均因此而負有連帶清償
      之責。
  (三)、被告甲○○於97年10月22日乃將所有坐落高雄縣旗山鎮○○○段第679 地號（所有權全部，地目田，面積902.07㎡
      ，公告現值1,800 元/ ㎡）及同鎮○○○段第532-1 地號
      土地（應有部分3 分之1 ，地目林，面積12,012㎡，公告
      現值280 元/ ㎡）以買賣為原因而移轉登記予被告丙○○
      （原因發生日期97年10月13日，申請登記契約約定總價為
      3,827,330 元），而被告甲○○、丙○○所提出之不動產
      買賣契約書則載明上開土地買賣總價為120 萬元，並由被
      告丙○○交付東暘公司所簽發之同額支票2 紙以為給付。
  (四)、被告乙○○於97年10月22日乃將所有坐落高雄縣旗山鎮○○○段第627 地號（所有權全部，地目田，面積2,211.95
      ㎡，公告現值1,800 元/ ㎡）、第628 地號（所有權全部
      ，地目田，面積1,899.23㎡，公告現值1,800 元/ ㎡）、
      第688 地號（所有權全部，地目田，面積603.33㎡，公告
      現值1,800 元/ ㎡）、第1262地號（所有權全部，地目田
      ，面積1,137.04㎡，公告現值1,800 元/ ㎡）以買賣為原
      因而移轉登記予被告丙○○（原因發生日期97年10月13日
      ，申請登記契約約定總價為10,532,790元）而被告乙○○
      、丙○○所提出之不動產買賣契約書則載明上開土地買賣
      總價為468 萬元，並由被告丙○○交付其本人（面額210
      萬元）及東暘公司（面額計258 萬元）所簽發之支票3 紙
      以為給付。
  (五)、被告丙○○為負責人之東暘公司所有位彰化銀行大發分行
      000000000、00000000000000號帳戶於97年10月9 日止帳
      內乃各有6,502,225 元、3,857,363 之定期存款及活期存
      款，被告丙○○所有位同分行000000000 、000000000000
      00號帳戶於97年10月7 日止帳內乃各有2,300,000 元、14
      1,689 元之定期存款及活期存款。
  (六)、被告甲○○之兒媳柯如娟（呂福元之妻）與被告丙○○之
      妻柯如芳係姊妹關係，其於97年10月22日、24日亦將所有
      坐落同鎮○○○段第371 地號（面積2,904.45㎡）、369
      地號（面積1,682.61㎡）土地各以買賣為原因而分別移轉
      登記予東暘公司之股東張簡大裕及柯林美，現亦經原告訴
      請塗銷登記中。
五、本院就兩造必要爭點所為之判斷：
  (一)、被告間就系爭房地之買賣是否為通謀虛偽意思表示而應無
      效？
      按「第三人主張表意人與相對人通謀而為虛偽意思表示者
      ，該第三人應負舉證之責。」、「所謂通謀為虛偽意思表
      示，乃指表意人與相對人互相故意為非真意之表示而言，
      故相對人不僅須知表意人非真意，並須就表意人非真意之
      表示相與為非真意之合意，始為相當，若僅一方無欲為其
      意思表示所拘束之意，而表示與真意不符之意思者，尚不
      能指為通謀而為虛偽意思表示」，最高法院48年台上字第
      29號、62年台上字第316 號分別著有判例可參。本件原告
      固主張被告間就系爭房地之買賣為通謀虛偽云云，惟此業
      為被告所否認，而被告甲○○、丙○○就系爭土地買賣所
      提出之不動產買賣契約書乃載明買賣總價為120 萬元（申
      請登記契約約定總價為3,827,330 元），並由被告丙○○
      交付東暘公司所簽發之同額支票2 紙以為給付，而被告乙○○、丙○○就系爭土地買賣所提出之不動產買賣契約書
      則載明買賣總價為468 萬元（申請登記契約約定總價為10
      ,532,790 元） ，並由被告丙○○交付其本人（面額210
      萬元）及東暘公司（面額計258 萬元）所簽發之支票3 紙
      以為給付已如上述，另被告間就系爭土地移轉登記之申請
      ，乃由其等書立如上買賣價款之公契並檢附身分、印鑑、
      權狀等證件而完稅為之，此有土地登記申請書所附土地暨
      建築改良物買賣移轉契約書在卷可憑（卷第39-72 頁），
      又被告丙○○所交付之上開支票均已如期兌付，亦有支票
      存款往來對帳單（卷第108） 附卷足稽，是被告就系爭土
      地之移轉登記申請所附買賣契約書之買賣總價雖與其等主
      張之買價不符，惟依土地稅法之規定，土地所有權移轉之
      申報移轉值之審核標準原均以公告土地現值為準，且系爭
      土地原亦符該法規定而毋庸課徵土地增值稅（上開申請書
      所附土地增值稅免稅證明書參照），則該登記申請書所附
      之公契載以高於系爭土地公告現值之價格，應屬為符稅法
      規定而為之價格，與被告間真實之買價應為無關，而被告
      丙○○用以支付價款之上開支票亦確均已如期兌付，且被
      告間就系爭土地之移轉，依該申請登記資料及相關契稅、
      增值稅繳付之情形，併其等所提出之不動產買賣契約書、
      支票影本等觀之，亦已足證明系爭土地買賣形式上存在之
      事實，以其等間移轉財產權及支付價金均屬真實且為完備
      ，此自已符合買賣之條件，表意人之被告甲○○、丙○○
      與相對人之被告丙○○間就系爭土地所為之買賣移轉行為
      ，自無互相故意為非真意之意思表示者，且臨受催討之際
      為脫產者，其方式本即包括賤賣予他人或以其他移轉之方
      法迴避執行，非謂脫產者所為即均係屬通謀虛偽者，而原
      告就其等之買賣是否係出於通謀虛偽意示表示之事實復未
      舉證以實其說，自尚不得以買賣價金低於公告現值、資金
      來源不合常理等情即得遽認系爭買賣係屬虛偽，原告此部
      分之主張自屬無據。
  (二)、被告丙○○就上開各筆土地為買賣及移轉登記時，是否為
      知悉有害於原告之債權而得撤銷？
      按「債務人所為之有償行為，於行為時明知有損害於債權
      人之權利者，以受益人於受益時亦知其情事者為限，債權
      人得聲請法院撤銷之。」，民法第244條第2項定有明文。
      被告間就系爭土地之買賣並非虛偽，系爭土地所有權之移
      轉性質，應認係買賣之有償行為已如上述，則原告請求撤
      銷該諸買賣及所有權移轉登記行為，自須被告甲○○、乙○○當時所為係詐害債權行為，且受益人之被告丙○○於
      買受時亦知其情事始足當之，茲敘述如下：
    (1)、被告甲○○、乙○○所為是否為詐害行為？
        按「債權人行使撤銷權，以其債權於債務人為詐害行為
        時，業已存在為限。又債務人所有之財產除對於特定債
        權人設有擔保物權外，應為一切債務之總擔保，倘債務
        人財產已不足清償一切債務，而竟將財產出賣與人，且
        非用以清償具有優先受償權之債務，對於普通債權人，
        即難謂無詐害行為。」、「債權人行使民法第二百四十
        四條規定之撤銷權，以債務人之行為有害及債權，為其
        要件之一。此之所謂害及債權，乃指債務人之行為，致
        積極的減少財產，或消極的增加債務，因而使債權不能
        獲得清償之情形」，最高法院78年度台上字第1583號、
        81年度台上字第207號著有裁判意旨可資參照。查旗山
        公司於97年8月20日邀同被告甲○○、乙○○及訴外人
        柯如娟為連帶保證人而向原告借款3,000萬元，惟旗山
        公司自同年10月15日起即未依約清償，迄今欠原告17,
        413,149元及其利息、違約金未償，被告甲○○、乙○○就此債務對原告應負清償之責，又旗山公司自97年10
        月1 日起就債權人玉山銀行、台北富邦銀行、高雄銀行
        、華南銀行、元大銀行所負欠之12,034,630元、19,994
        ,932 元 、2000萬元、36,139,681元、22,584 ,799 元
        等借款債務即未依約清償，均為連帶保證人之被告甲○○、乙○○及訴外人柯如娟均因此而負有連帶清償之責
        均如上述，是旗山公司就上開債務既均未為履行，所負
        債務依約應均已視為全部到期，為連帶保證人之被告甲○○、乙○○於當時應連帶負擔之債務，就有資料可查
        者經計算即達1 億元以上之鉅，而被告甲○○、乙○○
        就處分系爭土地之所得並未見之舉證其等係用以清償具
        有優先受償權之債務甚或其他普通債務，或其等另有其
        他足供清償所有鉅額債務之財產，且其等處分系爭土地
        之時間與旗山公司開始不履行各銀行所欠龐大債務之時
        期緊接，所為顯有脫產之嫌，其等積極的減少財產因而
        使各債權人均不能獲得清償，依上開說明，其等所為即
        難謂無詐害行為，且此與其出售系爭土地是否係賤賣財
        產已屬無涉，原告主張自屬有據。
    (2)、被告丙○○於移轉時是否知悉上情？
        被告甲○○所有坐落高雄縣旗山鎮○○○段第679 地號
        （所有權全部，地目田，面積902.07㎡，公告現值1,80
        0 元/ ㎡）及同鎮○○○段第532-1 地號土地（應有部
        分3分 之1 ，地目林，面積12,012㎡，公告現值280 元
        / ㎡）申請移轉登記予被告丙○○之契約約定總價為3,
        827,330 元，而被告甲○○、丙○○所提出之不動產買
        賣契約書則載明上開土地買賣總價為120 萬元，被告乙○○所有坐落高雄縣旗山鎮○○○段第627 地號（所有
        權全部，地目田，面積2,211.95㎡，公告現值1,800 元
        / ㎡）、第628 地號（所有權全部，地目田，面積1,89
        9.23㎡，公告現值1,800 元/ ㎡）、第688 地號（所有
        權全部，地目田，面積603.33㎡，公告現值1,800 元/
        ㎡）、第1262地號（所有權全部，地目田，面積1,137.
        04㎡，公告現值1,800 元/ ㎡）申請移轉登記予被告丙○○之契約約定總價為10,532,790元，而被告乙○○、
        丙○○所提出之不動產買賣契約書則載明上開土地買賣
        總價為468 萬元，另被告甲○○之兒媳柯如娟（呂福元
        之妻）與被告丙○○之妻柯如芳係姊妹關係，其於97年
        10月22日、24日亦將所有坐落同鎮○○○段第371 地號
        （面積2,904.45㎡）、369 地號（面積1,682.61㎡）土
        地各以買賣為原因而分別移轉登記予東暘公司之股東張
        簡大裕及柯林美，現亦經原告訴請塗銷登記中均已如上
        述，而被告丙○○之所以購買系爭土地，係因被告甲○○、乙○○出售之價格很便宜，故打算買來投資乙情，
        亦為其所自陳在卷（98年3 月9 日準備程序筆錄），是
        被告甲○○所有系爭2 筆土地依公告現值計算應為2,74
        4,846 元，被告乙○○所有系爭4 筆土地依公告現值計
        算則為10,532,790元，以土地公告現值作用之一為充土
        地移轉時課徵土地增值稅之依據，而地方政府限於民意
        ，考量大多數人稅賦負擔，故多未能大幅調高公告土地
        現值以使之接近於正常市價，致公告現值原較市價為低
        已為常態，惟系爭6 筆土地之公告現值依上計算共應值
        13,277,636元，如上所述，其正常市價應較之為高始符
        常態，則縱系爭土地因所在位置而有影響其市價之情，
        惟再為不濟，其市價亦不應不值公告現值對折之數，然
        依被告丙○○所陳之購買價格計算僅為公告現值之44%
        左右，再對照其所自陳之該售價很便宜之語，併觀旗山
        公司之連帶保證人即被告甲○○、乙○○及訴外人柯如
        娟均係在該公司違約不繳付本息之前後即均處分其等名
        下之各不動產完畢，以其等急於脫產之舉，且成交所費
        期間亦遠低於常態，除非大幅降價以求，在無特殊情況
        下應無甚可能，被告所陳之該諸售價，應確遠低於系爭
        土地於當時該有之市價，且此亦應為被告丙○○所明悉
        無疑，本院自得不再就被告乙○○所提出尚有疑義之前
        買賣契約所載內容為審酌，而被告丙○○之妻柯如芳與
        被告甲○○之兒媳柯如娟原係姊妹關係，故其與被告甲○○、乙○○因此即應為姻親，以柯如娟為旗山公司法
        代呂福元（見卷附各清償借款事件判決書）之妻並為之
        連帶保證之情，其就其夫家家族所經營公司之情況，衡
        情應無不知之理，再以被告丙○○之妻與之之關係，且
        其亦得以遠低於市價之價格買受系爭土地，併柯如娟於
        同時亦將名下位於系爭土地附近之土地售予由被告丙○○任法代之東暘公司的股東張簡大裕，以其買賣時點與
        旗山公司違約時間之密接、各筆買賣相關人員之關係等
        情，被告丙○○就被告甲○○、乙○○緊急處分系爭土
        地的緣由，衡情應無諉為不知之理，所辯其並不知被告
        甲○○、乙○○之經濟情況，或其等與旗山公司之關係
        云云應無足採。
      綜上，被告甲○○、乙○○處分系爭土地顯為脫產之舉，
      其等積極的減少財產因而使各債權人不能獲得清償，所為
      應為詐害債權之行為，而被告丙○○於此情亦應為知悉，
      債權人之原告自得聲請法院撤銷之。
六、綜上所述，被告間就系爭土地所有權之移轉固屬買賣之有償
    行為而非通謀或贈與，惟被告甲○○、乙○○於此之移轉乃
    屬詐害債權行為，且被告丙○○於此惡意亦屬知悉，原告依
    法自得請求予以撤銷，從而本件原告依民法第244條第2項規
    定請求撤銷被告間就系爭土地所為之移轉行為，並將系爭房
    地之所有權移轉登記予以塗銷，依法洵屬有據，自應予以准
    許，其逾此範圍外之先位請求則為無據，自應予以駁回。
七、本件為判決基礎之法律關係已臻明確，兩造其餘之攻擊防禦
    方法核與判決結果不生影響，毋庸一一論列，併此敘明。
八、據上論結，本件原告之訴為有理由，合依民事訴訟法第78條
    、第85條第1項，判決如主文。
中    華    民    國    98    年    9     月    30    日
                     民事第四庭    法  官  黃宏欽
正本係照原本作成。
如不服本判決，應於送達後20日內，向本院提出上訴狀並表明上
訴理由，如於本判決送達前提起上訴者，應於判決送達後10日內
補提上訴理由書（須附繕本）。
中    華    民    國    98    年    9     月    30    日
                                   書記官  張家瑜
附表一：
┌──┬───────┬─────┬────┬───┬─────┐
│編號│  地       號 │原所有權人│權利範圍│ 面積 │ 登記日期 │
├──┼───────┼─────┼────┼───┼─────┤
│ 1  │高雄縣旗山鎮北│甲○○    │全   部 │902.07│ 97.10.22 │
│    │溪洲段679號   │          │        │㎡    │          │
├──┼───────┼─────┼────┼───┼─────┤
│ 2  │同縣美濃鎮竹頭│同上      │1/3     │12,012│ 同上     │
│    │角段532-1號   │          │        │㎡    │          │
└──┴───────┴─────┴────┴───┴─────┘
附表二：
┌──┬───────┬─────┬────┬───┬─────┐
│編號│  地       號 │原所有權人│權利範圍│ 面積 │ 登記日期 │
├──┼───────┼─────┼────┼───┼─────┤
│ 1  │高雄縣旗山鎮北│乙○○    │全   部 │2,211.│ 97.10.22 │
│    │溪洲段627號   │          │        │95 ㎡ │          │
├──┼───────┼─────┼────┼───┼─────┤
│ 2  │同上段628號   │同上      │全   部 │1,899.│ 同上     │
│    │              │          │        │23 ㎡ │          │
├──┼───────┼─────┼────┼───┼─────┤
│ 3  │同上段688號   │同上      │全   部 │603.33│ 同上     │
│    │              │          │        │㎡    │          │
├──┼───────┼─────┼────┼───┼─────┤
│ 4  │同上段1262號  │同上      │全   部 │1,137.│ 同上     │
│    │              │          │        │04 ㎡ │          │
└──┴───────┴─────┴────┴───┴─────┘

司法院資訊處製作；財團法人民間司法改革基金會備份。
